臺灣臺中地方法院民事判決
110年度中簡字第174號
原      告  程明朝


被      告  臺中市政府水利局


法定代理人  范世億
訴訟代理人  朱坤棋  律師
上列當事人間排除侵害事件，本院於民國111年2月16日言詞辯論
終結，判決如下：
    主      文
原告之訴及假執行之聲請均駁回。
訴訟費用由原告負擔。 
    事實及理由
一、原告主張：坐落臺中市○○區○○○段○○○段000000000      地
號土地(下稱系爭土地)為原告所有，被告於民國101年-1      0
2年間在系爭土地上開闢道路、涵洞及擋土牆(下稱系爭地      
上物)，造成系爭土地土石嚴重流失，妨礙原告使用，已損     
 害原告之財產權，爰依民法第767條第1項規定，請求被告     
 將系爭土地之系爭地上物拆除，並將占用土地返還原告，     
 並陳明願供擔保，請准宣告假執行。
二、被告則以：系爭土地上之道路，為銜接臺中市太平區竹村  
    路(即中104線)之「和椿農路」(產業道路)，已開闢通行數 
     十年未曾中斷，至今仍為當地農民耕作運輸之重要通路， 
     客觀上仍繼續維持供公眾通行之必要，應認系爭土地具有 
     公用地役關係存在。上開道路於101年間因年久失修影響通
      行，被告機關經當地里長反映後，乃基於道路主管機關之
      職責予以修護，所為擋土牆、排水涵管等，均係維護道路
      及邊坡土地免於坍塌流失之必要措施，符合系爭土地供道
      路通行之目的，且客觀上兼具保護系爭土地之功能，自無
      妨礙原告權利等語置辯，請求駁回原告之訴及假執行之聲
      請，並陳明如受不利判決，願供擔保，請准宣告免為假執
      行。
三、原告主張爭土地為其所有，被告於101年至102年間在系爭土
    地上開闢道路、涵洞及擋土牆之事實，業據其提出系爭土地
    第一類謄本、地籍圖、照片等件為證，且經本院依原告聲請
    於110年5月4日勘驗現場，並囑託臺中市太平地政事務所派
    員測量結果，系爭地上物確有占用系爭土地面積335.65平方
    公尺，有本院勘驗筆錄及臺中市太平地政事務所110年7月19
    日平地二字第1100004933號函及所檢附之土地複丈成果圖在
    卷可按，並為被告所不爭執，僅以前詞置辯。
四、按所有人於法令限制範圍內，得自由使用、收益、處分其所
    有物，並排除他人之干涉，固為民法第765條所明定；惟所
    有人行使其占有、使用、收益、處分、及排除他人干涉等權
    能，仍應於法令限制之範圍內始得自由為之。而土地成為道
    路供公眾通行，既已歷數十年之久，自應認為已因時效完成
    而有公用地役關係之存在。此項道路之土地，即已成為他有
    公物中之公共用物，有最高行政法院45年判字第8號行政判
    例意旨參照。是既成道路符合一定要件而成立公用地役關係
    者，其所有權人對土地既已無從自由使用收益，形成因公益
    而特別犧牲其財產上之利益(司法院大法官釋字第400號解釋
    意旨參照)。證人即當地里長林元成於110年12月22日本院言
    詞辯論時結證稱：「問：剛剛提示空拍圖，對於黃色線的道
    路為何？答：一邊是輝寶農路，一邊是和椿農路。」、「問
    ：法院於今年5月4日有到和椿農路勘查，證人有到場？答：
    有。」、「問：證人所知此和椿農路是何時開闢完成？答：
    就我所知，應該有將近20年。」、「問：此和椿農路開闢是
    私人開闢？還是政府補助？答：政府補助。」、「問： 此
    和椿農路開闢是何人或單位要求？答：是當地的人民向公所
    或市政府申請。」、「問：當時民眾申請開闢和椿農路的目
    的為何？答：運輸農產品方便。」「問：和椿農路與當地農
    路有無相接通。答：有與寶輝相接。」、「問：和椿農路開
    闢有無地主反對的情形？答：沒有。」、「問：和椿農路有
    無限制通行的人員或公眾都可以通行？答：可以提供公眾都
    可以通行。」、「問：和椿農路相關資料顯示101年左右曾
    經施工修復？答：那時候，我知道這件事情，我還沒擔任里
    長。」、「問：修復原因？答：因為有土石崩塌，所以才修
    復。」、「問：就證人所知，和椿農路有無當地人民通行的
    必要？答：有。」，堪認系爭土地上之和椿農路，已通行將
    近20年，現況為供不特定公眾通行使用，自應具有公用地役
    關係之既成道路。而系爭地上物係因和椿農路於101年間年
    久失修影響通行，被告機關經當地里長反映後，乃基於道路
    主管機關之職責予以修護，業據被告提出原行政院農業委員
    會農業養護管理要點、太平區公所函、派工單，評估單、工
    程結算驗收證明書、通行「和椿農路」之沿線土地清單等件
    為證，是系爭地上物係在維護道路及邊坡土地免於坍塌流失
    之必要措施，符合系爭土地供道路通行之目的，且客觀上兼
    具保護系爭土地之功能，則依上開說明，原告雖仍有系爭土
    地所有權，但其所有權之行使應受限制，故原告依民法第76
    7條第1項規定，請求被告將系爭土地之系爭地上物拆除，並
    將占用土地返還原告，即屬無據，其假執行之聲請亦失所依
    據，應併予駁回。
五、訴訟費用負擔之依據：民事訴訟法第78條。
中　　華　　民　　國　　111 　年　　3 　　月　　30　　日
                  臺中簡易庭  法  官  劉正中
以上為正本係照原本作成。
如不服本判決，應於送達後20日內，向本院提出上訴狀並表明上
訴理由，如於本判決宣示後送達前提起上訴者，應於判決送達後
20日內補提上訴理由書（須附繕本）。如委任律師提起上訴者，
應一併繳納上訴審裁判費。
中　　華　　民　　國　　111 　年　　3 　　月　　30　　日
                              書記官  江婉君